【裁判字號】    96,重上,573
【裁判日期】    971203
【裁判案由】    侵權行為損害賠償
【裁判全文】
臺灣高等法院民事判決                 96年度重上字第573號
上  訴  人  乙○○（原名黃玉蓮）
訴訟代理人  李保祿律師
            鄭錦堂律師
被 上訴 人  甲○○
訴訟代理人  王棟樑律師
複 代理 人  羅正展律師
上列當事人間侵權行為損害賠償事件，上訴人對於中華民國96年
9月11日臺灣板橋地方法院95年度重訴字第286號第一審判決提起
上訴，本院於97年11月19日言詞辯論終結，判決如下：
    主  文
原判決關於命上訴人給付超過新台幣玖拾伍萬元本息部分，及該
部分假執行之宣告，暨訴訟費用（除確定部分外）之裁判均廢棄
。
前開廢棄部分，被上訴人在第一審之訴及假執行之聲請均駁回。
其餘上訴駁回。
第一審（除確定部分外）及第二審訴訟費用由上訴人負擔百分之
十九，餘由被上訴人負擔。
    事實及理由
一、被上訴人起訴主張：上訴人於民國89年9、10月間，意圖為
    自己不法之所有，向被上訴人稱可以每股新台幣（下同）28
    元價格，購買未上市公司昕穎企業股份有限公司（下稱昕穎
    公司）股票，被上訴人乃於89年10月2日匯款420萬元至上訴
    人設於世華聯合商業銀行台北分行之00000000000帳號帳戶
    （下稱世華銀行帳戶），同年月16日再匯款112萬元至昕穎
    公司設於高雄銀行台北分行之000000000000帳號帳戶（下稱
    高雄銀行帳戶），以購買昕穎公司股票190,000股。詎上訴
    人將其中420萬元侵占入己，未給付予昕穎公司，並於89年
    11月間交付其所偽造之昕穎公司假股票190,000股予被上訴
    人。嗣被上訴人又於89年12月28日依上訴人之指示匯款105
    萬元至昕穎公司之高雄銀行帳戶，用以購買昕穎公司增資股
    股票70,000股。惟昕穎公司因延後增資，乃於同日將上開款
    項匯至上訴人帳戶，上訴人即將之侵占入己，未返還予被上
    訴人。案經台灣板橋地方法院檢察署（下稱板橋地檢署）檢
    察官以91年度偵字第2010號提起公訴，爰依民法第184 條第
    1項前段、第197條第2項、第179條、第541條第1項之規定，
    請求上訴人給付被上訴人525萬元及自89年10月29日起至清
    償日止，按年息5%計算之利息等語。
二、上訴人則以：被上訴人係於90年10月29日向板橋地檢署告訴
    上訴人侵權行為之事實，惟於93年4月26日始提起本件訴訟
    ，已罹於侵權行為損害賠償請求權2年之時效。又被上訴人
    主張之上開525萬元，其中105萬元，被上訴人係直接匯入昕
    穎公司高雄銀行帳戶，而昕穎公司於同日雖將上開款項匯至
    上訴人帳戶，惟該款項係上訴人向昕穎公司所借貸，上訴人
    自無侵占該款項。至420萬元部分，上訴人亦於89年10月9日
    以訴外人王阿惜名義匯至昕穎公司帳戶內，上訴人嗣後亦取
    得被上訴人所欲購買之190,000股股票，然因被上訴人認為
    該公司股票已無價值拒絕受領，上開股票目前尚在上訴人處
    ，上訴人可隨時提出交付被上訴人。另於89年10月16日，被
    上訴人曾匯款112萬至昕穎公司高雄銀行帳戶，以其子女趙
    啟政、趙書伶名義購買昕穎公司普通股各20,000股（合計
    40,000股）。依昕穎公司向主管機關申報之股東名冊所載，
    戶號第297號股東即被上訴人股數為240,000股，戶號第498
    號股東趙啟政股數為24,000股、戶號第499號股東趙書伶股
    數為24,000股（被上訴人之240,000股，係89年9月7日購買
    之50,000股，加上89年10月2日購買之150,000股，及配發股
    利40,000股；而趙啟政、趙書伶之各24,000股則是原20,000
    股，及配發股利4,000股）。足見，被上訴人於89年10月2日
    匯款420萬元至上訴人世華銀行帳戶後，上訴人確有以被上
    訴人名義購買昕穎公司普通股150,000股，並支付款項，故
    被上訴人上開之請求應無理由等語，資為抗辯。
三、本件經原法院判決：上訴人應給付被上訴人515萬元及自89
    年12月29日起至清償日止，按年息5%計算之利息，並駁回被
    上訴人其餘之訴。上訴人不服原法院判決，上訴聲明為：（
    一）原判決不利於上訴人部分廢棄；（二）上開廢棄部分，
    被上訴人於第一審之訴及假執行之聲請均駁回；（三）若受
    不利判決，願供擔保免為假執行。被上訴人則聲明：上訴駁
    回。（原法院判決被上訴人敗訴部分，未據被上訴人提起上
    訴，已告確定。）
四、兩造不爭執之事項：（本院卷第43、44頁、第46頁正、反面
    ）
（一）被上訴人於89年10月2日匯款420萬元至上訴人之世華銀行
      帳戶，委任上訴人購買昕穎公司150,000股普通股股份，
      上訴人當日隨即轉出。
（二）被上訴人於89年12月28日匯款105萬至昕穎公司之高雄銀
      行帳戶，購買該公司70,000股增資股股份，昕穎公司於89
      年12月28日將該105萬元轉匯至上訴人上開帳戶。
（三）上訴人於89年11月交付被上訴人昕穎公司190,000股股票
      ，被認定屬偽造股票。
（四）上開190,000股真股票上訴人已以50萬元取得，上訴人於
      原審審理時欲交付被上訴人，被上訴人拒絕受理。
五、本件爭點：（本院卷第46頁背面）
（一）程序方面：被上訴人於原審所追加之民法第197條第2項部
      分，是否應命被上訴人補繳裁判費？
（二）實體方面：
  １、上訴人是否侵占被上訴人所交付購買昕穎公司股票之420
      萬元？
  ２、上訴人是否侵占被上訴人105萬元？
  ３、前2項之請求是否罹於時效？若有，被上訴人得否向上訴
      人請求返還利益？
  ４、被上訴人若不得依侵權行為請求，得否依委任關係請求返
      還上揭款項？
      爰分別述之如下：
（一）程序方面：被上訴人於原審所追加之民法第197條第2項部
      分，是否應命被上訴人補繳裁判費？
  １、按刑事法院依刑事訴訟法第504條第1項以裁定將附帶民事
      訴訟移送同院民事庭，依同條第2項規定，固應免納裁判
      費，然應所免納裁判費之範圍，以移送前之附帶民事訴訟
      為限，一經移送同院民事庭，即應適用民事訴訟法之規定
      。如原告於移送民事庭後，為訴之變更、追加或擴張應受
      判決事項之聲明，超過移送前所請求之範圍者，就超過移
      送前所請求之範圍部分，仍有繳納裁判費之義務（最高法
      院76年台上字第781號判例意旨參照）。
  ２、經查：被上訴人於原法院刑事庭提起本件刑事附帶民事訴
      訟，原係依刑事訴訟法第487條之規定請求上訴人給付702
      萬元及自起訴狀繕本送達翌日起至清償日止按年息5%計算
      之利息，惟未具體表明其請求權基礎為何，此有刑事附帶
      民事訴訟起訴狀可按（原法院93年度重附民字第24號卷第
      1至2頁），嗣本件訴訟移送原法院民事庭後，被上訴人於
      原法院95年9月12日言詞辯論時，主張：「如果鈞院認為
      時效已經完成，我們追加依民法第197條第2項之規定請求
      被告（即上訴人）返還利益。」等語（原審卷第22頁），
      經核上開情形，解釋上應認被上訴人於提起本件刑事附帶
      民事訴訟時，尚無依民法第197條第2項為請求權基礎之意
      ，嗣於上開言詞辯論期日，始為上開訴訟標的（民法第19
      7條第2項）之追加，屬移送民事庭後，被上訴人所為之訴
      之追加，然被上訴人前開訴之追加，其訴之聲明，並未逾
      移送前所請求之範圍，則依前揭１判例意旨之說明，難認
      被上訴人有再繳納裁判費之義務，上訴人訴請本院命被上
      訴人補繳裁判費，自有誤會。
（二）實體方面：
   1、上訴人是否侵占被上訴人所交付購買昕穎公司股票之420
      萬元？
    (1)上訴人主張：被上訴人為購買昕穎公司股票而匯入其帳戶
      之420萬元，其嗣後已以王阿惜之名義匯予昕穎公司，昕
      穎公司之股東名冊亦登載被上訴人持有股數為240,000股
      ，可知上訴人確有將該股款交付予昕穎公司等語。被上訴
      人則辯以：被上訴人於89年10月2日匯入420萬元款項後，
      上訴人於同日即轉帳380萬元、同月5日再轉帳35萬元，合
      計轉出415萬元後，上開帳戶內僅剩餘6萬5千餘元，且該
      帳戶於89年10月2日至10月9日間並無匯款420萬元予昕穎
      公司之記錄，足見上訴人已將被上訴人上開匯款擅自挪作
      他用等語。
    (2)經查：
    被上訴人自89年9月7日起，前後4次匯款購買昕穎公司之
      普通股股票及增資股股票，其中89年9月7日匯款140萬元
      、同年10月16日匯款112萬元及同年12月28日匯款105萬元
      ，均係依上訴人之指示將股款逕匯至昕穎公司之高雄銀行
      帳戶，另89年10月2日匯款420萬元，則係依上訴人之指示
      匯至上訴人之世華銀行帳戶，此為兩造所不爭執。而被上
      訴人於89年10月2日匯入該420萬元款項後，上訴人於同日
      即轉帳380萬元、同月5日再轉帳35萬元，合計轉出415萬
      元後，上開帳戶內僅剩餘6萬5千餘元，且該帳戶於89年10
      月2日至10月9日間並無匯款420萬元予昕穎公司之記錄，
      固有世華銀行臺北分行91年7月25日（91）世臺北字第208
      號函附上訴人存款往來明細表、高雄銀行臺北分行91年7
      月18日91高銀北存字第77號函附昕穎公司存款對帳單各1
      份可憑（板橋地檢署91年度偵字第2010號卷第49至54頁）
      。惟上訴人於89年10月9日確有以王阿惜名義，分2次各以
      140萬元及280萬元，總計420萬元匯款至昕穎公司高雄銀
      行帳戶，有原法院向國泰世華商業銀行營業部函調之收入
      傳票及活期（儲蓄）存款取款憑條各2紙可按（原審卷第
      136至140頁），並有昕穎公司存款對帳單1份可憑（上開
      偵查卷第50頁）。且據證人王阿惜於本院刑事庭結證稱：
      「（提示95年8月30日準備書狀附件2匯款單，問：妳在89
      年10月9日有匯款420萬元到昕穎公司？）那是被告（即上
      訴人）匯的。錢是我借被告的。」、「（問：借420萬元
      有無還妳？）還了100萬，其他的320萬付銀行利息，用銀
      行利率計息，每個月付18,000元給我。」等語（本院刑事
      卷第237頁背面至238頁）。可知，被上訴人於89年10月2
      日匯予上訴人之420萬元股款，上訴人雖先後轉出415萬元
      ，僅餘6萬5千餘元，惟上訴人旋復向王阿惜借款420萬元
      ，於同年月9日以王阿惜名義另外匯款至昕穎公司高雄銀
      行帳戶，應堪予認定。
    另觀諸昕穎公司之股東名冊，戶號第297號股東即被上訴
      人之股數為240,000股，戶號第498號股東趙啟政股數為
      24,000股、戶號第499號股東趙書伶股數為24,000股（原
      審卷第111頁、第115頁），經核被上訴人擁有之240,000
      股，乃係89年9月7日購買之50,000股，及89年10月2日購
      買之150,000股，暨配發股利40,000股；而趙啟政、趙書
      伶之各24,000股則是被上訴人於89年10月16日以渠等名義
      分別購買之20,000股，暨配發之股利4,000股，益徵被上
      訴人投資昕穎公司之420萬元股款已直接或間接透過上訴
      人交付昕穎公司，否則昕穎公司焉會配發股利予被上訴人
      之理。況上訴人亦已取得190,000股真股票，並先後於原
      審及本院審理時欲交付被上訴人，惟均為被上訴人所拒，
      故應認被上訴人匯予上訴人之420萬元，上訴人確已用於
      購買昕穎公司之股票無訛。
    此外，本院刑事庭就此部分亦為相同之認定，有本院95年
      度上訴字第2612號刑事判決書可憑（本院卷第61至64頁）
      ，準此，自難認上訴人有侵占被上訴人所交付購買昕穎公
      司股票之420萬元。
 ２、上訴人是否侵占被上訴人105萬元？
   (1)按當事人主張有利於己之事實者，就其事實有舉證之責任
     ，民事訴訟法第277條前段定有明文，又主張法律關係存在
     之當事人，應就該法律關係發生所須具備之特別要件，負
     舉證之責任，至於他造主張有利於己之事實（變更或消滅
     之特別要件），則應由他造舉證證明（最高法院48年台上
     字第887號判例意旨參照）。
   (2)上訴人固主張：上開105萬元，被上訴人係直接匯入昕穎公
     司高雄銀行帳戶，而昕穎公司於同日雖將該款項匯至上訴
     人帳戶，然該款項係上訴人向昕穎公司借貸，上訴人並無
     侵占該款項等語。惟查：上訴人就上開款項係由昕穎公司
     匯至其帳戶，於上訴人被訴詐欺等之刑事案件偵查中僅陳
     述：上開款項匯到伊帳戶後已被王錦成拿走，因伊之存摺
     及印章係交給王錦成使用，嗣又稱該150萬元均係伊拿走了
     等語（板橋地檢署91年度偵字第2010號偵查卷第79至80頁
     ），均未提及有向昕穎公司借貸之情事。嗣於上開刑事案
     件原法院刑事庭審理中亦供稱：「……105萬元確實我拿去
     挪用，那時我有告訴甲○○那105萬元，不要增資好不好，
     所以才沒拿去增資，我目前已經還他10萬元」、「（問：
     105萬元做何用？）我有拿一部分去做生意，生意失敗，但
     有一部分被他人倒掉」（原法院92年度訴字第1674號刑事
     卷1第18頁）、「……當初105萬元是我拿去挪用的，玲達
     劉向我表示增資延後1個月，我向其表示錢不能放在那邊，
     所以我要她將錢匯回給我……」（原法院上開刑事卷1第10
     1至102、第146頁）、「……105萬元我沒有否認我的錯，
     是我挪用的……」、「……我就是挪用105萬元……」（原
     法院上開刑事卷3第95頁）等語，可知，上訴人於上開刑事
     案件，業已表明係因昕穎公司延後增資，乃請昕穎公司人
     員將該款項匯至其帳戶，且予挪用，茲於本院審理時，改
     稱係向昕穎公司貸借該款項，已有可疑，且未舉證以實其
     說，則依上開(1)舉證責任分配原則之說明，自難信為真實
     。從而，被上訴人主張上開款項遭上訴人侵占，應堪採信
     。
 ３、前2項之請求是否罹於時效？若有，被上訴人得否向上訴人
     請求返還利益？
   (1)按「因侵權行為所生之損害賠償請求權，自請求權人知有
     損害及賠償義務人時起，2年間不行使而消滅。自有侵權行
     為時起，逾10年者亦同。損害賠償之義務人，因侵權行為
     受利益，致被害人受損害者，於前項時效完成後，仍應依
     關於不當得利之規定，返還其所受之利益於被害人。」民
     法第197條定有明文。次按「無法律上之原因而受利益，致
     他人受損害者，應返還其利益。雖有法律上之原因，而其
     後已不存在者，亦同。」、「不當得利之受領人，不知無
     法律上之原因，而其所受之利益已不存在者，免負返還或
     償還價額之責任。受領人於受領時，知無法律上之原因或
     其後知之者，應將受領時所得之利益，或知無法律上之原
     因時所現存之利益，附加利息，一併償還；如有損害，並
     應賠償。」同法第179條、第182條亦分別詳有明文。又關
     於侵權行為損害賠償請求權之消滅時效，應以請求權人實
     際知悉損害及賠償義務人時起算，非以知悉賠償義務人因
     侵權行為所構成之犯罪行為經檢察官起訴，或法院判決有
     罪為準（最高法院72年台上字第738號判例意旨參照）。
   (2)經查：
   被上訴人前於90年10月29日即以其匯款420萬元予上訴人擬
     購買昕穎公司普通股股票，惟上訴人卻交付假股票以為敷
     衍，向板橋地檢署提出告訴，經該署發交台北縣政府警察
     局新莊分局調查時，又於同年11月27日警詢時補充有匯款
     105萬元購買昕穎公司增資股票5萬股等情，有訊問筆錄2份
     可憑（板橋地檢署90年度發查字第1599號第3至9頁、91年
     度偵字第2010號偵查卷第5至6頁）。是上訴人辯以被上訴
     人至遲於90年11月27日即已知悉本件侵權行為賠償義務人
     及損害，自堪採信。準此，被上訴人之請求權時效應於92
     年11月26日屆滿2年，而被上訴人遲至93年4月26日始提起
     本件訴訟（原法院93年度重附民字第24號卷第1頁），顯已
     逾2年之時效期間，上訴人就此部分為時效抗辯，自屬有據
     。
   被上訴人雖主張：上訴人於刑事案件原法院刑事庭92年8月
     29日訊問時，曾陳稱：「……這筆錢雖然不是我吃掉的，
     但我願意負責……」，嗣於同案件93年1月5日調查時，經
     檢察官當庭邀同兩造協商，上訴人表示願處分不動產，湊
     得500萬元與被上訴人談和解，對於回復損害返還金額均承
     認負責，已發生因承認而中斷時效之效果等語。惟民法第
     129條第1項第2款所稱之承認，乃債務人向請求權人表示認
     識其請求權存在之觀念通知（最高法院著有26年鄂上字第
     32號判例意旨參照）。又債務人於時效完成後對於債務所
     為之承認，必須債務人為承認時已知時效完成，而仍為承
     認債務之表示，始可認為其有拋棄時效利益之默示意思表
     示，若債務人不知時效完成，對於其得享受時效利益之事
     實尚無所悉，其所為之承認，自無從推認有默示同意拋棄
     時效利益之意。上訴人於原法院刑事庭92年8月29日訊問時
     ，既稱：「這筆錢雖然不是我吃掉的……」等語（原法院
     刑事卷第16頁），顯已否認有侵權行為之事實，自難僅據
     其陳稱願負責，即認其有承認被上訴人請求權之情事。又
     被上訴人之請求權時效於92年11月26日屆滿，上訴人於93
     年1月5日於上開刑事案件調查時，當庭表示願處分不動產
     ，湊得500萬元與被上訴人談和解（上開刑事卷第84頁），
     固可認屬時效完成後之承認，惟無證據證明上訴人為承認
     時已明知時效完成，而仍為承認債務之表示，則依上開說
     明，自無從認上訴人有拋棄時效利益之默示意思表示。是
     被上訴人主張其請求權時效因上訴人之承認而中斷，仍不
     足採。從而，被上訴人依民法第184條第1項前段之規定請
     求上訴人給付，即無理由。
   又上訴人因侵占被上訴人上開105萬元之侵權行為而受有利
     益，致被上訴人受有損害，雖被上訴人之損害賠償請求權
     時效業已完成，已如上述，惟依上開民法第197條第2項規
     定之說明，被上訴人仍得依不當得利之規定，請求上訴人
     返還其所受之利益。茲上訴人業已返還10萬元予被上訴人
     ，為被上訴人所不爭執，則上訴人所受利益應為95萬元（
     計算式：105萬元-10萬元=95萬元）。是被上訴人依民法第
     197條第2項、第179條、第182條第2項之規定，請求上訴人
     返還95萬元及自89年12月29日起至清償日止，按年息5%計
     算利息之範圍內，為有理由，應予准許，逾上開範圍之請
     求，則無理由，應予駁回。
 ４、被上訴人若不得依侵權行為請求，得否依委任關係請求返
     還上揭款項？
   (1)按依原告起訴之型態，其訴訟標的有數項，而僅有單一之
     聲明者（即重疊的訴之合併），法院應就原告所主張之數
     項標的逐一審判，如其中一項標的之請求為無理由時，仍
     須就他項標的之請求審判，若認其中一項請求為有理由，
     即可為原告勝訴之判決，就他項標的無須更為審判（最高
     法院71年台上字第2388號判例意旨參照）。
   (2)經查：如前所述，上訴人應依民法第197條第2項、第179條
     、第182條第2項之規定，在95萬元及自89年12月29日起至
     清償日止，按年息5%計算利息之範圍內，負返還利益之責
     ，則依前揭最高法院71年台上字第2388號判例意旨之說明
     ，本院既已認被上訴人主張之此部分請求為有理由，即可
     就該部分為被上訴人勝訴之判決，是本院自無再就被上訴
     人主張之他項標的（即民法第544條第1項規定）更為審判
     之必要。
六、綜上所述，被上訴人本於民法第197條第2項、第179條、第1
    82條第2項之規定，請求上訴人給付被上訴人95萬元及自89
    年12月29日起至清償日止，按年息5%計算之利息，為有理由
    ，應予准許。逾此所為請求，為無理由，應予駁回。原審就
    超過上開應准許部分，為上訴人敗訴之判決，並為假執行之
    宣告，自有未洽。上訴意旨指摘原判決此部分不當，聲明廢
    棄改判，為有理由。至於上開應准許部分，原審判命上訴人
    給付，並為假執行之宣告，核無違誤，上訴意旨指摘原判決
    此部分不當，聲明廢棄，為無理由，應駁回其上訴。
七、本件事證已臻明確，兩造其餘之攻擊、防禦方法核與判決結
    果不生影響，爰毋庸一一論述，併此敘明。
八、據上論結，本件上訴為一部有理由，一部無理由，依民事訴
    訟法第450條、第449條第1項、第79條，判決如主文。
中    華    民    國    97    年    12    月    3     日
                    民事第十二庭
                        審判長法  官  陳駿璧
                              法  官  王麗莉
                              法  官  陳邦豪
正本係照原本作成。
上訴人不得上訴。
被上訴人如不服本判決，應於收受送達後20日內向本院提出上訴
書狀，其未表明上訴理由者，應於提出上訴後20日內向本院補提
理由書狀（均須按他造當事人之人數附繕本）上訴時應提出委任
律師或具有律師資格之人之委任狀；委任有律師資格者，另應附
具律師資格證書及釋明委任人與受任人有民事訴訟法第466條之1
第1項但書或第2項（詳附註）所定關係之釋明文書影本。
中    華    民    國    97    年    12    月    3     日
                              書記官  李佳樺
附註：
民事訴訟法第466條之1（第1項、第2項）：
對於第二審判決上訴，上訴人應委任律師為訴訟代理人。但上訴
人或其他法定代理人具有律師資格者，不在此限。
上訴人之配偶、三親等內之血親、二親等內之姻親，或上訴人為
法人、中央或地方機關時，其所屬專任人員具有律師資格並經法
院認為適當者，亦得為第三審訴訟代理人。


司法院資訊處製作；財團法人民間司法改革基金會備份。
